臺灣高雄地方法院刑事判決　　　　　 100年度審訴字第1379號
公　訴　人　臺灣高雄地方法院檢察署檢察官
被　　　告　陳進興
上列被告因違反臺灣地區與大陸地區人民關係條例等案件，經檢
察官提起公訴（100 年度偵緝字第146 號），被告於準備程序中
就被訴事實為有罪之陳述，經本院告知簡式審判程序之旨，並聽
取被告與公訴人之意見後，本院合議庭裁定由受命法官獨任進行
簡式審判程序，判決如下：
    主  文
陳進興共同違反不得使大陸地區人民非法進入臺灣地區之規定，
處有期徒刑捌月，減為有期徒刑肆月，如易科罰金，以銀元參佰
元即新臺幣玖佰元折算壹日。
    事  實
一、陳進興明知無與大陸地區居民丁玉鳳（另經臺灣高雄地方法
    院檢察署檢察官依職權為不起訴處分確定）結婚之意思，不
    符我國結婚之要件，為來台打工，竟透過真實姓名年籍均不
    詳名為「何遵必」之成年男子介紹，與「何遵必」共同基於
    使丁玉鳳非法來台之犯意聯絡；與「何遵必」、丁玉鳳共同
    基於行使使公務員登載不實文書之犯意聯絡，陳進興於民國
    91年10月22日與丁玉鳳在大陸地區福建省福州市公證處辦理
    公證結婚手續，於翌日（23日）取得該省公證處核發之（20
    02）榕公證內民字第9594號結婚公證書，返臺後即持上開結
    婚公證書向財團法人海峽交流基金會（下稱海基會）辦理驗
    證，於91年11月8 日取得海基會（91）南核字第061917號認
    證證明書，再於同日持前揭結婚公證書及海基會出具之證明
    書，至國內之戶政事務所填寫結婚登記申請書，向該戶政事
    務所申辦結婚戶籍登記，使不知情之該管公務員，將陳進興
    與丁玉鳳虛偽結婚之不實事項登載於職務上所掌之公文書即
    戶籍登記簿、戶口名簿上，陳進興於相關戶籍登記辦理完成
    後，並向該戶政事務所申請已登記丁玉鳳為其配偶之戶籍謄
    本，足以生損害於戶政機關對於戶政管理之正確性。又於同
    日前往高雄市政府警察局前鎮○○○○路派出所，以丁玉鳳
    配偶身分擔任進入臺灣地區之保證人。陳進興取得前揭登載
    不實之戶籍謄本及保證書後，即於同日持向內政部警政署入
    出境管理局（現改為內政部入出國及移民署，下稱移民署）
    行使，以「探親」之名義，填載大陸地區人民入出臺灣地區
    申請書，申請丁玉鳳以配偶身分來臺團聚，經移民署之公務
    員實質審查後，仍登載核發中華民國臺灣地區旅行證，使丁
    玉鳳得於91年12月18日非法進入臺灣地區，惟丁玉鳳自小港
    機場入境後，並未實際與陳進興同住而四處打工，嗣於99年
    6 月1 日丁玉鳳至移民署專勤隊第二大隊高雄市專勤隊（下
    稱高雄專勤隊），向移民官員自承業逾期居留始發現上情。
二、案經內政部入出國及移民署高雄市專勤隊報請臺灣高雄地方
    法院檢察署檢察官偵查起訴。
    理  由
一、按被告陳進興所為係犯死刑、無期徒刑、最輕本刑為3 年以
    上有期徒刑以外之罪，其於準備程序中就被訴事實為有罪之
    陳述，經受命法官告知簡式審判程序之旨，並聽取公訴人、
    被告之意見後，本院合議庭認為適宜由受命法官獨任進行簡
    式審判程序，依刑事訴訟法第273 條之1 第1 項規定，裁定
    由受命法官獨任進行審判程序，合先敘明。
二、上揭事實，業據被告陳進興於本院審理時供承不諱，核與證
    人丁玉鳳於警詢及偵訊中、證人陳慶輝於偵訊中之證述大致
    相符，並有入出國及移民署專勤事務第二大隊高雄市專勤隊
    99年7 月21日刑事案件報告書、結婚登記申請書、大陸地區
    人民進入臺灣地區旅行證申請書、大陸地區人民進入臺灣地
    區保證書、中華人民共和國福建省福州市公證處（2002）榕
    公證內民字第9594號結婚公證書、財團法人海峽交流基金會
    證明、丁玉鳳之中華民國臺灣地區旅行證、陳進興、丁玉鳳
    之旅客入出境紀錄查詢各1 份在卷可稽，是被告之任意性自
    白核與事實相符，洵堪採為論罪科刑之依據。本案事證明確
    ，被告犯行，堪以認定，應依法論科。
三、新舊法比較：
（一）被告行為後，臺灣地區與大陸地區人民關係條例於92年10
      月29日修正公布，其中關於使大陸地區人民非法進入臺灣
      地區之處罰規定即修正後該條例第79條，係自同年12月31
      日施行，依修正後該條例第79條第1 項之規定，違反同條
      例第15條第1 款不得使大陸地區人民非法進入臺灣地區之
      規定者，其法定刑已由修正前之「5 年以下有期徒刑、拘
      役或科或併科新臺幣50萬元以下罰金。」，提高為「1 年
      以上7 年以下有期徒刑，得併科新臺幣100 萬元以下罰金
      。」。並增列同條第2 項原規定「意圖營利而犯前項之罪
      者，處3 年以上10年以下有期徒刑，得併科新臺幣五百萬
      元以下罰金。」。比較新舊法之結果，以修正前之舊法有
      利於被告，依刑法第2 條第1 項但書之規定，應適用修正
      前之臺灣地區與大陸地區人民關係條例第79條之規定處罰
      。
（二）按行為後法律有變更者，適用行為時之法律。但行為後之
      法律有利於行為人者，適用最有利於行為人之法律；刑法
      第2 條第1 項定有明文。又法律變更比較時應就罪刑有關
      之共犯、未遂犯、連續犯、牽連犯、結合犯以及累犯加重
      、自首減輕、暨其他法定加減原因、與加減例等一切情形
      ，綜其全部之結果，而為比較，再適用最有利於行為人之
      法律處斷，最高法院24年上字第4634號、27年上字第2615
      號判例可供參考。查被告行為後，刑法第28條關於共同正
      犯、第33條第5 款關於罰金刑、第55條關於牽連犯、第56
      條關於連續犯之規定，均於94年2 月2 日修正公布，並於
      95年7 月1 日起施行。茲就上開規定比較適用如下：
   1、共同正犯部分：修正前刑法第28條規定：「二人以上共同
      實施犯罪之行為者，皆為正犯」，修正後刑法第28條則規
      定：「二人以上共同實行犯罪之行為者，皆為正犯」。其
      中「實施」一語，涵蓋陰謀、預備、著手及實行之概念在
      內，其範圍較廣；而「實行」則著重於直接從事構成犯罪
      事實之行為，其範圍較狹，是修正後刑法共同正犯之範圍
      已有限縮。共同正犯之範圍既因此而有變動，自屬犯罪後
      法律有變更，而非僅屬純文字修正，本應為新舊法之比較
      ，惟本案被告之犯罪行為，依新舊法，均成立共同正犯，
      適用新法並無較有利於被告，自應依刑法第2 條第1 項但
      書之規定，適用裁判時法。
   2、罰金刑部分：刑法第33條第5 款關於罰金之規定，已由「
      一元（新台幣3 元）以上」修正為「新台幣一千元以上，
      以百元計算之」。而被告所犯臺灣地區與大陸地區人民關
      係條例第79條第2 項之罪，有併科罰金之規定，經比較修
      正前、後關於科處罰金刑之最低刑度規定，自應以被告行
      為時之修正前法律較有利於被告。
   3、牽連犯部分：修正前刑法第55條係規定：「一行為而觸犯
      數罪名，或犯一罪而其方法或結果之行為犯他罪名者，從
      一重處斷。」而修正後則規定：「一行為而觸犯數罪名者
      ，從一重處斷。但不得科以較輕罪名所定最輕本刑以下之
      刑。」修正後刪除牽連犯之規定，而論以數罪，經比較新
      舊法之結果，以被告行為時之修正前法律較有利於被告。
   4、綜上，依法律變更比較適用所應遵守之「罪刑綜合比較原
      則」及「擇用整體性原則」，自應整體適用修正前刑法之
      規定，較有利於被告。
四、論罪部分：
（一）按大陸地區人民非經主管機關許可，不得進入臺灣地區；
      又不得使大陸地區人民非法進入臺灣地區，修正前臺灣地
      區與大陸地區人民關係條例第10條第1 項及第15條第1 款
      定有明文。次按臺灣地區與大陸地區人民關係條例第79條
      第1 項處罰違反同條例第15條第1 款所定使大陸地區人民
      非法進入臺灣地區罪，凡非經合法手續進入者皆包含之，
      自不以偷渡進入為限（最高法院90年度台上字第3180號、
      92年度台上字第40號判決意旨參照）。），而大陸地區人
      民，其父母、配偶或子女在臺灣地區設有戶籍者，得申請
      進入臺灣地區探親，大陸地區人民進入台灣地區許可辦法
      第3 條第1 項第3 款亦有明文。查被告陳進興為使大陸地
      區人民丁玉鳳得依據上開規定入境臺灣地區，與無結婚真
      意之丁玉鳳辦理結婚手續，以徒具外觀合法形式之結婚，
      為丁玉鳳以探親為由申請來臺，藉以規避我國政府對大陸
      地區人民入境之管制，被告實質上形同以非法手段使大陸
      地區人民進入臺灣，是被告違反修正前臺灣地區與大陸地
      區人民關係條例第15條第1 款不得使大陸地區人民非法進
      入台灣地區之規定，應依修正前同條例第79條第1 項規定
      處斷。
（二）又按刑法第214 條所謂使公務員登載不實事項於公文書罪
      ，須一經他人之聲明或申報，公務員即有登載之義務，並
      依其所為之聲明或申報予以登載而屬不實之事項者，始足
      構成，若其所為聲明或申報，公務員尚須為實質之審查，
      以判斷其真實與否，始得為一定之記載者，即非本罪所稱
      之使公務員登載不實（最高法院92年度台非字第198 號判
      決意旨參照）。再按結婚，應為結婚之登記；結婚登記，
      應以當事人之一方為申請人；申請人於申請結婚戶籍登記
      時，應提出證明文件，經戶政事務所承辦公務員查驗後，
      將受理登記資料登錄於電腦系統，並於國民身分證及戶口
      名簿有關欄內為必要之註記，戶籍法第17條第1 項、第35
      條，戶籍法施行細則第13條、第17條分別定有明文。則關
      於結婚戶籍登記，戶政機關僅有形式審查權而無實質審查
      權，故倘申請人明知無結婚之實，卻使戶政機關公務員為
      結婚之登記，即該當於使公務員登載不實公文書犯行。查
      被告以不實之結婚事項向戶政機關申請結婚登記，復持內
      容不實之戶政登記向移民署申請丁玉鳳之入境臺灣地區許
      可證，係犯刑法第216 條、第214 條之行使使公務員登載
      不實公文書罪。被告使戶政事務所承辦公務員將其與丁玉
      鳳結婚之不實事項登載於職務上掌管公文書之低度行為，
      應為其行使該文書之高度行為所吸收，爰不另論罪。
（三）被告所犯上開2 罪間有方法、目的之牽連關係，為牽連犯
      ，應依修正前刑法第55條後段規定，從一重之違反不得使
      大陸地區人民非法進入臺灣地區規定罪處斷。被告與「何
      遵必」間，就上開犯行；與丁玉鳳間，就行使使公務員登
      載不實文書之犯行，分別具有犯意聯絡，並推由被告為之
      ，應論以共同正犯。起訴書未論以被告與「何遵必」為共
      同正犯，容有誤會，附此敘明。
五、科刑部分：
（一）爰審酌被告陳進興正值壯年，並無身體殘缺或病痛，卻不
      思以正當合法方式謀生，反貪圖不法利益，利用假結婚之
      方式，使大陸地區女子丁玉鳳因此得非法來台，造成行政
      機關對於大陸地區人民入出境管理之困難，使依法本不得
      入境之大陸地區人民來臺工作，對我國國家安全、就業市
      場、社會治安均造成相當程度之危害，亦對戶政機關之戶
      籍管理正確性產生負面影響，所為實屬不該，惟念其犯後
      坦承犯行，態度尚可，並斟酌大陸地區人民丁玉鳳非法滯
      留臺灣地區之時間，暨被告之犯罪動機、目的、手段、所
      生損害等一切情狀，量處如主文所示之刑。
（二）末按中華民國九十六年罪犯減刑條例自96年7 月16日施行
      ，其第5 條規定：「本條例施行前，經通緝而未於中華民
      國96年12月31日以前自動歸案接受偵查、審判或執行者，
      不得依本條例減刑。」係指96年7 月16日上開條例施行前
      經通緝，而未於同年12月31日前自動歸案者，不得依該條
      例減刑；如係該條例施行後始行通緝者，不論是否自動歸
      案，均無上開不得減刑規定之適用（最高法院96年度台非
      字第332 號判決意旨參照）。經查，本件被告係於99年11
      月30日經臺灣高雄地方法院檢察署發布通緝，嗣於100 年
      1 月14日經警緝獲到案乙節，有該署通緝書及國道公路警
      察局第五警察隊通緝案件報告書在卷可考，足認被告係在
      中華民國九十六年罪犯減刑條例修正施行後始經通緝，揆
      諸上開說明，自無同條例第5 條不得減刑之適用。則本件
      被告犯罪時間在96年4 月24日之前，符合中華民國96年罪
      犯減刑條例所定之減刑條件，又無不得減刑之事由，爰依
      該條例第2 條第1 項第3 款規定，減其宣告刑2 分之1
（三）又減刑後之宣告刑，合於易科罰金之條件，而依修正前刑
      法第41條第1 項前段規定：「得以銀元1 元以上3 元以下
      折算1 日」，並依修正前罰金罰鍰提高標準條例第2 條規
      定提高1 百倍為銀元1 百元以上3 百元以下（即新臺幣3
      百元以上9 百元以下）折算1 日，修正後之折算標準為得
      以新臺幣1 千元、2 千元或3 千元折算1 日，並將罰金罰
      鍰提高標準條例第2 條刪除，經比較修正前後之規定，以
      適用修正前之刑法第41條第1 項規定作為易科罰金之折算
      標準較有利於被告，爰諭知如主文所示之易科罰金折算標
      準。
據上論斷，應依刑事訴訟法第273 條之1 、第284 條之1 、第29
9 條第1 項前段，修正前臺灣地區與大陸地區人民關係條例第79
條第1 項，刑法第2 條第1 項前段、第11條前段、第216 條、第
214 條，修正前刑法第28條、第55條、第41條第1 項前段，刑法
施行法第1 條之1 ，修正前罰金罰鍰提高標準條例第2 條，中華
民國九十六年罪犯減刑條例第2 條第1 項第3 款、第7 條、第9
條、第10條第1 項，判決如主文。
本案經檢察官李英霆到庭執行職務。
中    華    民    國   100    年    7     月    11    日
                刑事第十庭  法  官  楊珮瑛
以上正本證明與原本無異。
如不服本判決應於收受送達後10日內向本院提出上訴書狀，並應
敘述具體理由；如未敘述上訴理由者，應於上訴期間屆滿後20日
內向本院補提理由書（均須按他造當事人之人數附繕本）「切勿
逕送上級法院」。
中    華    民    國   100    年    7     月    11    日
                            書記官  陳莉庭
附錄本判決論罪科刑法條全文
修正前臺灣地區與大陸地區人民關係條例第79條
（罰則）
違反第十五條第一款規定者，處五年以下有期徒刑、拘役或科或
併科新臺幣五十萬元以下罰金。
以犯前項之罪為常業者，處一年以上七年以下有期徒刑，得併科
新臺幣一百萬元以下罰金。
中華民國刑法第214條
（使公務員登載不實罪）
明知為不實之事項，而使公務員登載於職務上所掌之公文書，足
以生損害於公眾或他人者，處三年以下有期徒刑、拘役或五百元
以下罰金。
中華民國刑法第216條
（行使偽造變造或登載不實之文書罪）
行使第二百十條至第二百十五條之文書者，依偽造、變造文書或
登載不實事項或使登載不實事項之規定處斷。